臺灣苗栗地方法院民事簡易判決　九十一年度苗簡字第二一號
　　原　　　告　甲○○
　　送達代收人　魏早炳律師
　　被　　　告　乙○○
　　訴訟代理人　丙○○
右當事人間請求拆屋還地事件，本院判決如左：
    主    文
原告之訴及假執行之聲請均駁回。
訴訟費用由原告負擔。
    事實及理由
壹、原告之聲明：
一、被告應將坐落苗栗縣大湖鄉○○段第四五五之六地號、第四五四地號土地上如大
    湖地政事務所九十一年三月十三日複丈成果圖所示Ａ部分面積一一四平方公尺及
    Ｅ部分面積四０平方公尺之房屋拆除。
二、被告應將坐落同段第四五五地號、第四五五之六地號、第四五四地號如前項複丈
    成果圖所示Ａ部分面積一一四平方公尺、Ｂ部分面積一六平方公尺、Ｃ部分面積
    一一三平方公尺、Ｄ部分面積二八平方公尺、Ｅ部分面積四０平方公尺之土地返
    還原告。
三、原告願供擔保，請准宣告假執行。
貳、事實摘要：
一、原告主張：
（一）緣被告之被繼承人黃阿秀前於民國三十八年九月一日在坐落苗栗縣大湖鄉○○
      段第四五五地號土地上設定權利範圍四十五坪，存續期限十年，全年租谷六十
      七台斤之地上權，嗣於四十九年五月二十七日將地上權存續期限變更為至六十
      三年八月十日止，黃阿秀於六十三年間死亡後，前開地上權即由其繼承人即被
      告乙○○與訴外人陳招英二人辦理繼承登記。而上開土地於四十九年五月二十
      七日由原告之被繼承人曾邱森妹買受，原告並於七十四年間因曾邱森妹亡故而
      繼承取得前開土地。該四五五地號土地於七十五年六月十七日因分割新編為四
      五五、四五五之六地號等二筆土地，另前開地上權已因存續期間屆滿經原告於
      八十一年四月十六日向地政機關辦理塗銷登記，惟被告仍繼續占有前開土地及
      原設定地上權以外之範圍加以使用，應屬無權占有，爰依所有物返還請求權之
      法律關係，請求被告將其於前開土地及同段四五四地號土地上所建地上物拆除
      並將占用部分土地返還原告。
（二）曾邱森妹及原告雖曾分別於六十三年地上權存續期間屆滿後至八十一年塗銷地
      上權之期間內向被告收取地上權租谷，惟地上權並無如民法第四百五十一條之
      規定，是期限屆滿後並不當然變更為不定期之效果，且系爭地上權存續期間雖
      於六十三年八月十日即已屆滿，但原告及曾邱森妹因不諳法律，誤以為在尚未
      塗銷之前，被告仍係地上權人且曾邱森妹仍負有繼續供其使用土地之義務，故
      曾邱森妹及原告於地上權尚未塗銷之前雖曾繼續向被告收取地上權租谷折算之
      現金，然主觀上係本於收取地上權使用之地租，並非明知地上權已消滅而另基
      於租賃契約向被告收取租金，且原告於地上權登記塗銷後即未再向被告收取任
      何對價，而被告復未舉證證明兩造間有於地上權消滅後另立租賃契約之合意存
      在，足見兩造間並不因此另行成立租賃關係。
（三）原告於七十九年間因聽聞地上權之期間屆滿即可塗銷登記，乃開始拒收被告繳
      納之地租，被告即自八十年間起每隔兩年向法院辦理提存，甚且於提存原因及
      事實欄內載明「本人承租債權人坐落於苗栗縣大湖鄉○○段第四五四、四五五
      、四五五之六地號三筆土地，租金以每坪五台斤稻谷計算（以時價計），故七
      十九年、八０年應繳一萬二仟元正，而債權人拒收，故提存之。」等語，但均
      為原告所拒領，被告此一片面行為不足證明兩造間另有更新租賃契約存在，且
      原告拒收租金於前，又拒領被告提存租金於後，足見被告所辯非實。
（四）被告現所使用之地上建物，經其於審理中自承係於五十年前後所獨資興建，早
      於地上權存續期間即已存在，而曾邱森妹於地上權期限屆滿前就既有地上物收
      受「地居谷」長達十餘年，且於收據及帳冊上記載以「每年三百台斤」之方式
      收領「地居谷」，並於地上權期限屆滿後續以相同方式收領對價，足見其向以
      收取地上權地租（地居谷、租谷、稻谷）之意思受領對價並無更異，不因標的
      物範圍更改而有不同。另曾邱森妹於七十年間仍請求被告繳付「建地租谷共陸
      百台斤」，並請「繳交農會．．．準備秤好」，倘如被告所言兩造有於地上權
      期間屆滿後更立租約，則僅須言明「給付租金」即可，無須秤量稻谷繳交農會
      後以「地居稻谷」折算給付。
（五）被告早於三十八年間即已於系爭土地上設定地上權使用，當時原告尚在幼齡，
      自小習知得就系爭土地向使用人收取「地租谷」，嗣因繼承取得系爭土地後，
      即續行沿用父母之方式，去函請求被告繳交「租賃稻谷」，雖因不諳法律致誤
      用法律用語，惟尚不足以推知原告有為租賃之意思表示，否則原告即應請求被
      告給付「租金」而非「稻谷」。且原告經得知所有權人得單獨塗銷已屆期之地
      上權登記後，即分別於七十九年、八十九年、九十年間發函請求被告返還土地
      ，而被告就其所稱租賃契約成立之要約、承諾、合意之時間點、原告默示受領
      租金等事實均未舉證加以證明，即不能認為兩造間存在不定期租賃契約，被告
      仍屬無權占有原告土地而應返還。
貳、被告則以：
（一）系爭地上權已於前開日期因存續期限屆滿而消滅，並無民法第七百五十八條之
      適用，且地上權登記之塗銷，係依土地登記規則所為之行政程序，並無在當事
      人間創設或消滅私法上權利義務關係之效果。然被告於地上權消滅後仍逐年給
      付原告租金，作為使用系爭土地之對價，並經原告受領，而原告及其被繼承人
      曾邱森妹自六十三年八月十日地上權期限屆滿之日起除受領被告所給付租金外
      ，並容認被告占有使用系爭土地達十餘年，足認兩造間已就系爭土地默示合意
      成立不定期租賃關係。
（二）原告為曾受大學教育之高級知識分子，而地上權於存續期限屆滿後得由所有權
      人請求塗銷地上權登記乙節亦為普通之法律常識，縱令原告一時不察，亦無可
      能於十八年間均未能依法主張權利。
（三）當事人間就原有地上權登記係設定於坐落苗栗縣大湖鄉○○段第四五五地號之
      一部，面積四十五坪，地租則以全年谷六十七台斤計算，然被告於地上權存續
      期限屆滿時，徵得當時之土地所有權人即原告被繼承人曾邱森妹同意，以每年
      四百台斤谷向其承租上開四五五地號土地之全部，嗣因分割而新編為四五五、
      四五五之六地號等二筆土地，此一租賃關係並應由原告繼受，被告現所使用之
      土地面積為原地上權所設定面積二倍有餘，顯與原地上權登記契約標的範圍不
      同，原告十餘年間坐收租金均未有所異議。另原告至八十一年間止所受領被告
      租金係以每年每坪五台斤稻谷計算，亦非原地上權登記之六十七台斤，顯見雙
      方此一法律行為之標的與原地上權登記契約不同。原告既已同意被告就系爭土
      地使用收益，並受領被告所繳租金作為對價，兩造即應另行成立租賃關係，至
      其所稱於地上權塗銷後未再收取租金等情，實為債權人受領遲延之另一問題，
      與契約之成立與否無涉。
（四）原告曾於七十七年九月十四日以中壢郵局第七六八號存證信函通知被告：「本
      人出租台端、座落大湖段四五五號租地，現因物價上揚及稅率調整等因素，原
      租貸（賃）稻谷四００台斤，已不覆（敷）繳納稅金，故於從七十七年度起調
      整至六００台斤，故特此通知．．．」等語，被告遂應其所請自七十七年度起
      以六百台斤如數給付租金，原告既稱「出租」、「租賃」，顯係基於租賃關係
      與被告有所合意。
參、法院之判斷：
一、原告主張被告之被繼承人黃阿秀前於坐落苗栗縣大湖鄉○○段第四五五地號土地
    上設定權利範圍四十五坪，存續期限十年，全年租谷六十七台斤之地上權，嗣將
    地上權存續期限變更為至六十三年八月十日止，黃阿秀於六十三年間死亡後，前
    開地上權由其繼承人即被告乙○○與訴外人陳招英二人辦理繼承登記。而上開土
    地於四十九年間由原告之被繼承人曾邱森妹買受，原告並於七十四年間因曾邱森
    妹亡故而繼承取得前開土地，該四五五地號土地於七十五年間因分割新編為四五
    五、四五五之六地號等二筆土地，另前開地上權已因存續期間屆滿經原告於八十
    一年四月十六日向地政機關辦理塗銷登記等情，業據其提出土地登記簿謄本六份
    為證，此部分事實並為被告所不爭執，應堪信為真實。原告另主張被告於地上權
    登記塗銷後仍繼續占有前開土地及原設定地上權以外之範圍加以使用，應屬無權
    占有，乃依所有物返還請求權之法律關係，請求被告將其於前開土地及同段四五
    四地號土地上所建地上物拆除並將占用部分土地返還原告，被告則以其於地上權
    消滅後仍逐年給付原告租金，作為使用系爭土地之對價，並經原告受領，而原告
    及其被繼承人曾邱森妹自地上權期限屆滿之日起除受領被告所給付租金外，並容
    認被告占有使用系爭土地達十餘年，足認兩造間已就系爭土地默示合意成立不定
    期租賃關係等語置辯，是兩造間於前開地上權期限屆滿後是否就系爭土地另行成
    立不定期租賃契約，厥為本件所應審究之首要爭點。
二、查被告確於原告所有前開四五四、四五五、四五五之六地號土地上，建有門牌號
    碼苗栗縣大湖鄉富興村化人公十一號三合院水泥建物，搭蓋鐵皮屋頂，正廳前方
    留有空地，空地前方圍有竹籬並種植植物，面對正廳左方有一附屬磚造建物，合
    計占有使用面積為三百十一平方公尺等情，業經本院會同苗栗縣大湖地政事務所
    測量人員勘驗現場屬實，並有該地政事務所九十一年三月十五日（九一）大地二
    字第九一一三九０號函檢附土地複丈成果圖、本院九十一年三月六日勘驗筆錄及
    現場略圖各乙份、照片四幀等附卷可稽，而前開建物為被告所獨資興建等情，亦
    經被告於本院審理中及勘驗時當場自認無訛，堪信原告上開主張亦為真實。
三、按法律關係定有存續期間者，於期間屆滿時消滅，期滿後，除法律有更新規定外
    ，並不當然發生更新之效果，地上權並無如民法第四百五十一條之規定，其期限
    屆滿後自不生當然變更為不定期限之效果，因而應解為定有存續期間之地上權於
    期限屆滿時，地上權當然消滅。最高法院七十年台上字第三六七八號判例意旨可
    資參照。查前開地上權之存續期間至六十三年八月十日止之事實，有原告所提上
    開土地登記簿謄本附卷足憑，是該地上權於屆期當日即已消滅，並不當然變更為
    不定期地上權之效果，原告雖遲至八十一年四月十六日始向地政機關請求辦理該
    地上權之塗銷登記，然於上開地上權屆期消滅之法律效果不生影響。
四、
（一）次按當事人互相表示意思一致者，無論其為明示或默示，契約即為成立。民法
      第一百五十三條第一項定有明文。又租賃契約之成立除不動產之租賃契約，其
      期限逾一年者，應以字據為之外，並無一定之方式。苟合於民法第四百二十一
      條所謂當事人約定一方以物租與他方使用收益，他方支付租金之情形，即令未
      經訂立書面，仍不得謂當事人間之關係尚未成立。最高法院四十年台上字第三
      ０四號判例意旨可資參照。原告雖主張被告於地上權消滅後無權占有系爭土地
      加以使用云云，被告則辯稱兩造間已默示合意成立不定期租賃關係，其並非無
      權占有等語，經查：前開地上權雖於六十三年八月十日因存續期限屆滿而消滅
      ，惟原告之被繼承人曾邱森妹及原告本人曾先後於六十三年至七十七年間向被
      告收取地租稻谷並折算金錢給付等情，業經原告自認屬實，而彼時地上權既已
      消滅，曾邱森妹與原告即已無提供系爭土地予被告使用之義務，亦無繼續向被
      告收取對價之權利，惟其自地上權消滅之時起仍續行提供土地予被告使用收益
      而未立即請求返還，並收領被告所給付之對價，於客觀上行為觀察兩造即已就
      被告所使用土地範圍具備租賃關係之表徵。
（二）原告雖另主張其主觀上係本於收取地上權使用之地租，並非明知地上權已消滅
      而另基於租賃契約向被告收取租金云云，然查其曾於七十七年九月十四日以中
      壢郵局第七六八號存證信函通知被告：「本人出租台端、座落大湖段四五五號
      租地，現因物價上揚及稅率調整等因素，原租貸（應為「賃」之筆誤）稻谷四
      ００台斤，已不覆（應為「敷」之筆誤）繳納稅金，故於從七十七年度起調整
      至六００台斤，故特此通知．．．」等語，有被告所提並為原告自認其真正之
      前揭存證信函影本一份在卷可憑，原告就此雖陳稱其係因自小向父母習知得就
      系爭土地向使用人收取「地租谷」，即續行沿用父母之方式去函請求被告繳交
      「租賃稻谷」，乃因不諳法律致誤用法律用語云云；然解釋意思表示，應探求
      當事人之真意，不得拘泥於所用之辭句，民法第九十八條固有明文。惟按解釋
      契約，固須探求當事人立約時之真意，不能拘泥於契約之文字，但契約文字業
      已表示當事人真意，無須別事探求者，即不得反捨契約文字而更為曲解。最高
      法院十七年度上字第一一一八號判例意旨亦可參照。另按當事人主張有利於己
      之事實者，就其事實有舉證之責任。民事訴訟法第二百七十七條前段亦定有明
      文。原告既已於前揭存證信函中載明其係「出租」土地並要求被告以「租賃稻
      谷」為給付之對價，即與其所陳主觀上係本於收取地上權使用地租而受領乙節
      有所扞格，而該存證信函雖屬原告單方對被告所為之意思表示並非契約，然綜
      觀其全文內容除記載上開「租地」、「出租」、「租賃」等文字外，並無任何
      一字直接提及或可間接推知原告係基於地上權登記尚未塗銷之緣故而受領該項
      給付，尚難強加解釋遽行認定其確係本於收取地上權地租之主觀意思而為受領
      ，原告倘為上開主張，仍應就此一有利於己之事實負舉證之責任。又縱如原告
      所陳其係因不諳法律上租賃與地上權之區別致誤用前揭用語，惟彼時該地上權
      既已因屆期消滅而不存在，原告復沿習其繼承人曾邱森妹之方式提供土地予被
      告使用並收取對價，兩造間前開行使權利履行義務之內容與形式於法律上即屬
      租賃關係，而原告就其所收領之對價既於前開存證信函中表示係「出租」土地
      之「租賃稻谷」，復無法另行舉證證明其係本於地上權而收受「地租谷」，則
      被告辯稱兩造間於地上權存續期限屆滿後已因默示而成立不定期租賃契約等語
      ，即堪採信。另原告於該存證信函中雖僅提及系爭四五五地號土地，惟因原有
      設定地上權供被告使用之四五五地號土地前於七十五年間即已因分割新編為四
      五五、四五五之六地號等二筆土地，分割後四五五地號土地面積僅為二十一平
      方公尺，四五五之六地號土地則為二百五十二平方公尺，有前開土地登記簿謄
      本各一份在卷可查，而原告收取之對價無論為調漲前之四百台斤或調漲後之六
      百台斤稻谷，均較其被繼承人曾邱森妹生前所收取之數額不減反增，足見其表
      示租予被告使用之部分自不可能僅為分割後之四五五地號一筆土地，且被告所
      占有使用部分除前開二筆土地外，向即包括同段四五四地號土地之部分面積在
      內，是原告前開信函所載「四五五號租地」之真意應指由被告當時占有使用之
      系爭四五五地號等三筆土地而言，兩造間所成立不定期租賃關係之標的物亦應
      以前開三筆土地由被告占有使用之面積為範圍。
（三）至原告雖又主張其被繼承人曾邱森妹於地上權期限屆滿前、後均於收據及帳冊
      上記載以「每年三百台斤」之方式收領「地居谷」，其以收取地上權地租之意
      思受領對價並無更異，曾邱森妹或原告倘與被告間有不定期租賃關係存在即應
      直接請求租金而非地租稻谷，且原告自七十九年間起即開始拒收被告繳納之地
      租云云，惟按「因使用租賃物而支付之對價，即為租金，其約定之稱如何，原
      非所問。上訴人使用系爭房屋，依調解結果，按月應給付被上訴人稻谷一百五
      十台斤，不得謂非使用房屋之對價，應不因其名為補貼而謂非屬租金性質。」
      ，最高法院四十六年度台上字第五一九號判例意旨足資參照。是倘係使用租賃
      物而支付之對價，即屬租金，並不因約定之名稱致生影響。查曾邱森妹與原告
      雖先後均以租谷作為被告使用系爭土地所收取之對價，而非約定直接給付租金
      ，然仍不影響上開租賃契約之成立。又地上權期限屆滿消滅後，當事人倘欲另
      行成立不定期租賃關係，亦非必須就地租之數額有所更異，縱於期限屆滿後約
      定以地上權消滅前原有之對價數額繼續給付，亦與常情無違。至原告於寄發上
      開存證信函後，隨即自七十九年間起拒領被告所繳租金乙節，則屬原告自身受
      領遲延之問題，尚不得憑此率認原告及其被繼承人曾邱森妹自地上權消滅之六
      十三年至七十八年之十餘年間所受領給付均係本於地上權地租之主觀意思而收
      取，並進而否定兩造間前開不定期租賃契約之成立。
（四）綜右所述，前開地上權雖因存續期限屆滿而消滅，惟兩造間已就系爭三筆土地
      供被告使用部分成立不定期租賃關係，於該租賃關係消滅前，被告即非無權占
      有，原告本於所有物返還請求權之法律關係，訴請被告將其於系爭三筆土地上
      所建地上物拆除並將占用部分土地返還原告，尚屬無據，應予駁回。原告之訴
      既經駁回，其假執行之聲請已失所附麗，應併予駁回。
肆、本件事證已臻明確，兩造所提其餘證據及攻擊防禦方法，核與判決基礎之事實及
    結果並無影響，爰不一一論述，併此敘明。
伍、據上論結，本件原告之訴為無理由，依民事訴訟法第四百三十六條第二項、第七
    十八條，判決如主文。
中　　　華　　　民　　　國　　九十一　　年　　　六　　　月　　二十八　　日
                                  臺灣苗栗地方法院苗栗簡易庭
~B法　　　官　邱光吾
右為正本係照原本作成。
如對本判決上訴，須於判決送達後廿日內向本院提出上訴狀。
~B法院書記官　籃營昌
中　　　華　　　民　　　國　　九十一　　年　　　六　　　月　　二十八　　日
